ACORDAO-COMPLETO-2363239

ACÓRDÃO 5285/2020 ATA 13/2020 - PRIMEIRA CÂMARA

VISTOS, relatados e discutidos estes autos de Tomada de Contas Especial instaurada pela Caixa Econômica Federal, em razão da não conclusão do objeto do Contrato de Repasse 258.247-10/2008, celebrado entre o Ministério das Cidades e o Município de Barra do Corda/MA,
ACORDAM os Ministros do Tribunal de Contas da União, reunidos em sessão de 1ª Câmara, diante das razões expostas pelo relator, em arquivar os autos, ante a ausência de pressupostos de desenvolvimento válido e regular do processo, nos termos do art. 201, § 3º, c/c o art. 212 do Regimento Interno do TCU.

Tomada de Contas Especial instaurada em razão da não conclusão do objeto do Contrato de Repasse 258.247-10/2008, celebrado entre o Ministério das Cidades e o Município de Barra do Corda/MA.

Primeira Câmara

Município de Barra do Corda - MA.

3. Interessados/Responsáveis:
3.1. Interessado: Caixa Econômica Federal (00.360.305/0001-04)
3.2. Responsáveis: Manoel Mariano de Sousa (XXX.881.043-XX); Maxplan Incorporações e Construções Ltda. (07.084.925/0001-07); Wellryk Oliveira Costa da Silva (XXX.688.473-XX).

13.1. Ministros presentes: Benjamin Zymler (na Presidência), Walton Alencar Rodrigues (Relator), Bruno Dantas e Vital do Rêgo.
13.2. Ministro-Substituto presente: Weder de Oliveira.

WALTON ALENCAR RODRIGUES

Adoto, como relatório, o parecer do Ministério Público, constante da peça 57.
"Trata-se de tomada de contas especial instaurada pela Caixa Econômica Federal (Caixa) em razão da não conclusão do objeto do Contrato de Repasse nº 258.247-10/2008 (peça 1, p. 264) , celebrado entre o Ministério das Cidades (MCidades) e o Município de Barra do Corda/MA, com interveniência da Caixa, referente à pavimentação asfáltica, drenagem, calçada e sinalização em diversas ruas do bairro Trizidela (peça 1, p. 62-74) .
Para a execução do objeto, foram previstos R$ 216.040,00, sendo R$ 196.400,00 à conta do concedente e R$ 19.640,00 a título de contrapartida do Município (peça 1, p. 36) . A obra teve início em 26/01/2009 e a vigência do ajuste se estendeu até 30/11/2015.
Em 16/02/2011, na gestão do prefeito Manoel Mariano de Sousa (2005-2012) , houve o desbloqueio inicial de R$ 36.911,96, sendo R$ 33.552,97 do repasse e R$ 3.358,99 de contrapartida. Outros R$ 36.926,16 foram desbloqueados em 29/08/2013, pelo sucessor Wellryk Oliveira Costa da Silva (gestão 2013-2016) , sendo R$ 33.603,16 do repasse e R$ 3.323,00 de contrapartida.
Até o último Relatório de Acompanhamento de Engenharia da Caixa (RAE) , de 05/01/2013 (peça 1, p. 108-120) , o objeto tinha alcançado execução física de 34,22%, evolução compatível com o total de R$ 73.838,12 pagos à construtora (34,18% de R$ 216.040,00) .
Em 28/08/2013, foi recepcionado na Caixa o Oficio nº 1197/2013, por meio do qual o MCidades encaminhou relatório referente à fiscalização realizada pela CGU (Relatório de Demandas Externas nº 00190.Processo 015270/2010-13) e solicitou providências em relação às irregularidades nele apontadas, destacando o sobrepreço potencial de R$ 16.686,46 no CR nº 258.247-10/2008, decorrente dos seguintes fatores:
	"a) Distância média de transporte e escavação, carga e transporte de material de jazida incompatível com a prevista no projeto e no orçamento; 
	b) Extração de areia a cargo da prefeitura municipal, mas integrante do orçamento com fornecimento pela empresa executora." (peça 1, p. 138) .
Diante disso, em 16/10/2013, a Caixa providenciou a notificação do Município para que fosse devolvido à conta do contrato de repasse o valor total do sobrepreço indicado (R$ 16.686,46) , no prazo máximo de 60 dias, e, ainda, que a Prefeitura avaliasse a possibilidade de cancelar a Concorrência nº 3/2008 e de realizar nova licitação para conclusão do objeto (peça 1, p. 8-9) .
Como o Município não atendeu a notificação, o MCidades solicitou à Caixa que avaliasse a funcionalidade da parcela executada da obra, que se manifestou pela glosa do valor total desbloqueado (R$ 67.156,13 de recursos federais) , uma vez que os aspectos técnicos não foram totalmente atingidos.
Com base nessa conclusão, os dois gestores que atuaram na execução do contrato foram notificados em 12/02/2014 (peça 1, p. 12 e 16) , havendo manifestação apenas do primeiro, Sr. Manoel Mariano de Sousa, no sentido de informar que todos os preços contratados estavam abaixo dos valores cotados no Sinapi à época dos fatos (peça 1, p. 196) , não havendo margem para sobrepreço.
Por considerar o argumento do ex-prefeito insuficiente para afastar o dano, o tomador de contas instaurou a presente TCE pelo valor original de R$ 67.156,13, sob a responsabilidade solidária dos Srs. Manoel Mariano de Sousa e Wellryk Oliveira Costa da Silva (peça 1, p. 264-266) .
Em instrução inicial neste TCU (peça 6) , a unidade técnica reavaliou as informações constantes no Relatório do Tomador de Contas e apresentou as seguintes conclusões:
	"b) [...], o dano deve ser atribuído a cada um dos prefeitos de acordo com o valor liberado em suas respectivas gestões; 
	c) além disso, a empresa contratada para a execução dos serviços deve ser chamada a compor o polo passivo em solidariedade com os Gestores Municipais tendo em vista a constatação por parte da CGU de superfaturamento na execução do empreendimento, não devendo o débito se limitar ao valor do superfaturamento, uma vez que foi esta a principal causa para a descontinuidade do empreendimento que resultou no dano integral dos valores liberados;" (grifos nossos) .
Com base em delegação de competência (peça 6, p. 1) , foram realizadas as citações abaixo:
	a) ao Sr. Manoel Mariano de Sousa, em solidariedade com a empresa Maxplan Incorporações e Construções Ltda., pelo débito de R$ 33.552,97 (data de ocorrência: 03/03/2011) ;
	b) ao Sr. Wellryk Oliveira Costa da Silva, em solidariedade com a empresa Maxplan Incorporações e Construções Ltda., pelo débito de R$ 33.603,16 (data de ocorrência: 02/09/2013) .
O ofício encaminhado ao Sr. Manoel foi devolvido em razão do seu falecimento (peça 15) , ocorrido em 06/12/2017. Foram, então, realizadas várias diligências com vistas a obter informações sobre eventual escritura pública de inventário e partilha de bens em seu nome, sem sucesso.
Os demais responsáveis receberam os ofícios de citação, conforme peças 13 e 17. O Sr. Wellryk permaneceu silente, sendo considerado revel, nos termos do art. 12, § 3º, da Lei nº 8.443/92, c/c o § 8º do art. 202 do RI/TCU. A empresa apresentou a resposta à peça 18, alegando, entre outras coisas, que:
	a) a execução do quantitativo total do item "2.3. Escavação, Carga, Transporte, Descarga e Espalhamento de Material de 1ª Categoria com DMT de 20 a 30 km" importaria em pagamentos no montante de R$ 13.410,01, valor equivalente a 3,0% do total da contratação, não tendo representatividade suficiente para caracterizar prejuízo ao erário, ou para justificar a descontinuidade da obra e o não atingimento dos objetivos pactuados;
	b) não foi apresentada prova de que a Prefeitura de Barra do Corda realizava a extração de areia, tampouco consta que dispusesse de maquinário próprio ou alugado para realizar o serviço à época.
Em instrução de mérito (peça 54) , a Sec-CE rejeitou as alegações de defesa da contratada e apresentou proposta de encaminhamento no sentido de julgar suas contas irregulares, bem como as contas dos dois ex-prefeitos, condenando-os ao recolhimento da dívida correspondente aos valores constantes das citações, além de aplicar a multa do art. 57 ao Sr. Wellryk Oliveira Costa da Silva e à Maxplan Incorporações e Construções Ltda.
II
Convém destacar que a irregularidade de sobrepreço apontada pela CGU não permite, por si só, concluir pela ocorrência de débito. Ressalto que o Relatório de Demandas Externas nº 00190.Processo 015270/2010-13 não foi localizado neste processo de TCE, havendo apenas a seguinte transcrição do item 2.6.1.3 à peça 1, p. 138:
	"Indícios de sobrepreço com prejuízo potencial da ordem de R$ 16.686,46 (16,25% dos valores analisados) , caso a totalidade das medições sejam liquidadas e pagas.
	a) Distância média de transporte e escavação, carga e transporte de material de jazida incompatível com a prevista no projeto e no orçamento;
	b) Extração de areia a cargo da Prefeitura Municipal, mas integrante do orçamento com fornecimento pela empresa executora;" (grifos nossos) .
O termo "sobrepreço" indica que os preços contratuais estão acima dos preços que deveriam ser pagos pelos serviços especificados. O superfaturamento, e consequente dano ao erário, somente se configura a partir do momento em que são feitos pagamentos com base nesses preços contratuais superestimados.
Pela descrição da irregularidade, está claro que o dano alcançaria R$ 16.686,46 se todos os quantitativos dos serviços previstos para a execução do objeto do CR nº 258.247-10/2008 fossem pagos com base nos preços unitários contratuais, o que não ocorreu, visto que os valores desbloqueados em favor da empresa contratada se limitaram a 34,18% do total pactuado.
Ainda, na ausência de documentos referentes ao trabalho de fiscalização realizado pela CGU, não é possível avaliar se a irregularidade está fundamentada em evidências adequadas. Tampouco foi disponibilizado o detalhamento do cálculo que resultou na diferença de R$ 16.686,46, com a indicação dos itens da planilha orçamentária afetados pelas alterações de distância de transporte e pelo fornecimento de areia pela Prefeitura, e respectivas composições de preços unitários ajustadas.
Diante disso, concluo não haver respaldo para se confirmar o débito decorrente da irregularidade 2.6.1.3 do Relatório de Demandas Externas da CGU, ou para quantificá-lo.
III
Ao tomar conhecimento da irregularidade apontada pela CGU, a Caixa fez ingerências junto à Prefeitura, cobrando a restituição de valores com base em indício de sobrepreço, e dando a entender que haveria riscos na continuidade do contrato de execução da obra:
	"1.1.1 Segundo a CGU, tais irregularidades resultaram em indícios de sobrepreço com prejuízo potencial da ordem de R$ 16.686,46. 
	1.2 Assim, pelo presente, notificamos Vossa Excelência, [...], para que no prazo máximo de 60 (sessenta) dias, a contar do recebimento deste, devolva à Conta Única do Tesouro Nacional o valor de               R$ 16.686,46, atualizado até a data do efetivo recolhimento.
	1.3 Caso seja mantida a irregularidade no prazo concedido, será instaurada Tomada de Contas Especial - TCE, [...].
	2. Por determinação do Ministério das Cidades, solicitamos que V. Ex.a avalie a possibilidade de cancelar a Concorrência n° 003/2008, incluindo o respectivo contrato com a empresa vencedora da licitação, e de realizar nova licitação para contratar a conclusão do objeto do presente contrato de repasse. 
	2.1 Informamos que, caso a Prefeitura resolva não acatar a determinação do Ministério das Cidades de cancelar a Concorrência nº 003/2008, não serão admitidos termos aditivos ao contrato firmado com a Empresa MAXPLAN INCORPORAÇÕES E CONSTRUÇÕES LTDA., para realização da conclusão do objeto do contrato de repasse." (Grifos nossos; peça 1, p. 8-9) .
Ao contrário do que foi registrado no Relatório do Tomador de Contas (peça 1, p. 264-266) , o então prefeito de Barra do Corda, Sr. Wellryk Oliveira Costa da Silva, não se limitou a solicitar prorrogação de prazo ante as notificações da fase interna da TCE. Em março de 2014, na ausência de elementos técnicos que fundamentassem o sobrepreço apontado, o gestor solicitou cópias dos documentos à CGU, a fim de obter subsídios para uma tomada de decisão:
"A penalidade supra decorre de suposta constatação de serviços não realizados, pagamentos que resultaram em indícios de sobrepreço com prejuízo ao Erário Público e outras irregularidades constatadas pela fiscalização 'in loco' desta CGU no município de Barra do Corda-MA, na gestão anterior.
Como é sabido, o gestor pretérito não conservou nos arquivos da Prefeitura nenhum documento que trate da fiscalização acima citada e com o fito de exercer o direito a ampla defesa e ao contraditório, solicitamos de Vossa Senhoria cópia autenticada do relatório de informações técnicas (RIT) que apontou as irregularidades citadas, bem como a Defesa do Município, caso tenham apresentado, para que o Município tenha a oportunidade de apresentar justificativas e/ou ação judicial competente." (Grifos nossos; peça 1, p. 240) .
Na sequência, informou à Caixa sobre o requerimento encaminhado à CGU, justificando o pedido de prorrogação de prazo:
"Com o fito de preservar o Erário Público Municipal, exercer o Direito à Ampla Defesa e o Contraditório, estamos requerendo à CGU: cópias completas dos relatórios de fiscalização, bem como a Defesa do Município, caso tenham apresentado.
Portanto, reportamo-nos para solicitar de Vossas Excelências, a prorrogação do prazo para cumprimento da sanção imposta nos ofícios citados, por mais 30 (trinta) dias." (Grifos nossos; peça 1, p. 238) .
Não seria prudente que o então prefeito simplesmente atendesse à Caixa sem que tivesse oportunidade de avaliar adequadamente os motivos e os impactos daquelas imposições. Nesse sentido, vale mencionar que o contrato celebrado com a Maxplan não se restringia ao objeto do CR nº        258.247-10/2008, mas abarcava também as obras de pavimentação do CR nº 256.624-44/2008, alcançando o valor total de R$ 2.931.100,00 (peça 1, p. 226) .
Na documentação juntada aos autos, não constam respostas aos ofícios encaminhados pelo    ex-prefeito, ou seja, não é possível afirmar que a CGU ou a Caixa tenham fornecido ao Sr. Wellryk Oliveira Costa da Silva as informações requeridas. Assim, considero precipitado atribuir a ele a responsabilidade pela falta de providências que garantissem a continuidade da obra, ou o resguardo do patrimônio público.
IV
Na fase externa da TCE, a empresa Maxplan Incorporações e Construções Ltda. foi incluída no polo passivo deste processo, passando a responder solidariamente com os ex-prefeitos pelo montante de recursos desbloqueados. Segundo a Sec-CE (peça 6, p. 4) , a empresa concorreu para o superfaturamento apontado, e esta irregularidade foi a principal causa para a descontinuidade do empreendimento e frustração dos objetivos pactuados no Contrato de Repasse em tela.
Conforme jurisprudência deste TCU, a responsabilidade pelo atingimento da finalidade pactuada em convênios e contratos de repasse é do gestor signatário do ajuste e dos seus sucessores, e não do particular contratado. No caso de inexecução parcial da obra, em que pese a eventual ausência de funcionalidade para a comunidade, a empresa não pode ser condenada a ressarcir aquilo que edificou de modo regular (Acórdão 3598/2017-TCU-Segunda Câmara, Rel. Min. Marcos Bemquerer) .
Assim, a responsabilidade da Maxplan nestes autos deveria estar restrita a valores que lhe tivessem sido indevidamente pagos, caso houvesse a evidenciação do sobrepreço apontado pela CGU, e o detalhamento do cálculo do superfaturamento correspondente. Contudo, na ausência de elementos hábeis a comprovar e quantificar esse dano, configura-se prejuízo ao exercício do contraditório e da ampla defesa, não sendo possível imputar débito à construtora.
V
Neste TCU, os ex-prefeitos foram citados em razão da seguinte conduta:
"[...]: na condição de Prefeito Municipal de Barra do Corda/MA à época dos fatos (...) , permitiu o desbloqueio e a liberação de pagamentos a empresa contratada para a execução das obras no qual detectou-se superfaturamento decorrente da distância média de transporte e escavação, carga e transporte de material de jazida ser incompatível com a prevista no projeto e no orçamento, bem como da extração de areia a cargo da Prefeitura Municipal, mas integrante do orçamento com fornecimento pela empresa executora, sendo tal fato determinante para a descontinuidade da obra e o não atingimento dos objetivos pactuados;" (grifos nossos) .
Do texto, depreende-se que os gestores estão respondendo por permitir pagamentos à empresa conforme os valores constantes na planilha contratada, como se coubesse a eles identificar que alguns serviços estavam sendo realizados de forma diversa in loco, com alterações na distância de transporte considerada na composição de custo unitário e na forma de fornecimento da areia. Ocorre que essas questões têm cunho eminentemente técnico, e refogem do conhecimento dos agentes políticos.
Dos gestores municipais, é esperado que se certifiquem de que o orçamento contratado esteja abaixo do orçamento de referência, e de acordo com os parâmetros de mercado, sendo nesse sentido o Acórdão 4711/2014-TCU-Primeira Câmara (Rel. Min. Walton Alencar Rodrigues) . Da análise comparativa de preços à peça 1, p. 52-54, depreende-se que houve esse cuidado em relação ao objeto do CR nº 258.247-10/2008, corroborando a informação prestada pelo Sr. Manoel Mariano de Sousa na fase interna da TCE (peça 1, p. 196) . Questões relacionadas à adequação das composições de custos unitários adotadas, acompanhamento da compatibilidade entre os serviços previstos e realizados, são de responsabilidade da equipe técnica designada (orçamentistas, fiscais de obra, etc.) .
A responsabilização do agente político em casos como esse só ocorreria se existissem evidências de que atuou diretamente na elaboração e aprovação de documentos técnicos (orçamentos, medições, etc.) , ou que tivesse deixado de considerar informações e pareceres da área técnica competente. Contudo, os elementos dos autos não permitem chegar a essa conclusão em relação aos ex-prefeitos Manoel Mariano de Sousa e Wellryk Oliveira Costa da Silva, não sendo possível estabelecer o nexo entre suas condutas e eventuais débitos decorrentes das questões técnicas apontadas pela CGU.
VI
Em relação à execução parcial da obra, verifiquei nos autos registros da área técnica da Caixa, de 30/01/2014 (peça 1, p. 170) , informando que as ruas Bela Vista (140m) e Rio Jutaí (140m) encontravam-se com pavimentação concluída, e a rua Mearim tinha recebido meio fio e sarjeta; e reconhecendo a funcionalidade dessas etapas. A despeito dessa informação, o tomador de contas concluiu pela ocorrência de débito correspondente ao montante total desbloqueado.
Em se tratando de pavimentação de vias, não vejo óbice ao reconhecimento de funcionalidade do objeto parcialmente executado, especialmente dos trechos de ruas asfaltados e com meio fio, pois é nítido que os moradores e usuários são beneficiados, usufruindo de maior conforto e segurança.
Diante disso, e por não haver nos autos qualquer ressalva quanto à qualidade dos serviços até então executados, considero injustificada a impugnação do valor total aplicado na obra.
VII
Com base nas análises empreendidas, concluo que a instauração desta tomada de contas especial se deu sem que estivessem presentes elementos fáticos e jurídicos suficientes para comprovar a ocorrência do dano e identificar as pessoas físicas ou jurídicas que lhe deram causa (art. 5º da IN/TCU nº 72/2012) , e não foram adotadas medidas preliminares no sentido de suprir essas pendências.
Assim, apesar de se ter procedido às citações do Sr. Wellryk Oliveira Costa da Silva e da empresa Maxplan Incorporações e Construções Ltda., não é possível considerá-las válidas, pois os débitos imputados e as responsabilidades atribuídas não estão devidamente caracterizados e evidenciados no processo, configurando prejuízo ao contraditório e à ampla defesa.
Em relação ao espólio do Sr. Manoel Mariano de Sousa, observo que a citação sequer foi realizada, pois as respostas às diligências direcionadas aos cartórios informaram sobre a inexistência de processo de inventário até as datas das consultas, e os Ofícios nº s 1530/2018 e 2788/2018 encaminhados à viúva, Sra. Francisca Telis de Sousa, retornaram sem recebimento (ARs às peças 42, 52 e 53) .
Ante o exposto, com vênias por divergir da unidade técnica, este representante do Ministério Público de Contas manifesta-se pelo arquivamento desta TCE, sem exame do mérito, por ausência de pressupostos de constituição e desenvolvimento válido e regular do processo (art. 201, § 3º, c/c o art. 212 do RI/TCU) ".

não há

Subprocurador-Geral Paulo Soares Bugarin.

TOMADA DE CONTAS ESPECIAL. AUSÊNCIA DE ELEMENTOS MÍNIMOS APTOS A INDICAR A ORIGEM DE EVENTUAL DÉBITO. IMPOSSIBILIDADE DE EXERCÍCIO DE AMPLA DEFESA. ARQUIVAMENTO POR AUSÊNCIA DE PRESSUPOSTOS DE DESENVOLVIMENTO REGULAR DO PROCESSO.

TOMADA DE CONTAS ESPECIAL (TCE)

Secretaria de Controle Externo de Tomada de Contas Especial (SecexTCE).

Tratam os autos de tomada de contas especial instaurada pela Caixa Econômica Federal (Caixa) em razão da não conclusão do objeto do Contrato de Repasse 258.247-10/2008, celebrado entre o Ministério das Cidades (MCidades) e o Município de Barra do Corda/MA, com interveniência da Caixa, referente à pavimentação asfáltica, drenagem, calçada e sinalização em diversas ruas do bairro Trizidela.
A obra estava orçada em R$ 216.040,00, sendo R$ 196.400,00 à conta do concedente e R$ 19.640,00 a título de contrapartida do Município, tendo o ajuste se iniciado em 26/01/2009 e vigorado até 30/11/2015.
Até o último Relatório de Acompanhamento de Engenharia da Caixa (RAE) , de 5/1/2013, o objeto tinha execução física de 34,22%, compatível com a execução financeira de R$ 73.838,12 (34,18% de R$ 216.040,00) .
Não obstante o bom andamento da obra, o relatório da CGU apontou indício de sobrepreço potencial de R$ 16.686,46, decorrente dos seguintes fatores:
a) distância média de transporte e escavação, carga e transporte de material de jazida incompatível com a prevista no projeto e no orçamento; 
b) extração de areia a cargo do Município, mas integrante do orçamento com fornecimento pela empresa executora.
Em razão desse relatório, sem atentar de que se tratava de potencial sobrepreço, não de prejuízo já concretizado, a Caixa intimou o Município para que devolvesse à conta do ajuste o valor de R$ 16.686,46.
O Município recusou-se a efetuar a devolução e a Caixa opinou pela glosa de todo o valor gasto, pois não teriam sido atingidos todos os aspectos técnicos em relação à obra já executada, o que ensejou a instauração desta TCE.
Em instrução inicial (peça 6) , a unidade técnica concluiu que o dano deveria ser atribuído a cada um dos prefeitos, de acordo com o valor liberado em suas respectivas gestões, sendo que a empresa contratada deveria responder solidariamente pelo total do dano, uma vez que o superfaturamento foi a principal causa para a descontinuidade do empreendimento e, com isso, teria contribuído para o dano integral.
A partir dessas conclusões, foram realizadas as seguintes citações:
a) Manoel Mariano de Sousa, em solidariedade com a empresa Maxplan Incorporações e Construções Ltda., pelo débito de R$ 33.552,97 (data de ocorrência: 3/3/2011) ;
b) Wellryk Oliveira Costa da Silva, em solidariedade com a empresa Maxplan Incorporações e Construções Ltda., pelo débito de R$ 33.603,16 (data de ocorrência: 2/9/2013) .
O ofício encaminhado ao Sr. Manoel foi devolvido em razão do seu falecimento (peça 15) , ocorrido em 06/12/2017. Foram realizadas várias diligências com vistas a obter informações sobre eventual escritura pública de inventário e partilha de bens em seu nome, sem sucesso.
Wellryk Oliveira Costa da Silva não respondeu à citação,
A empresa Maxplan Incorporações e Construções Ltda. Alegou, em síntese, que:
a) a execução do quantitativo total do item "2.3. Escavação, Carga, Transporte, Descarga e Espalhamento de Material de 1ª Categoria com DMT de 20 a 30 km" importaria em pagamentos no montante de R$ 13.410,01, valor equivalente a 3,0% do total da contratação, não tendo representatividade suficiente para caracterizar prejuízo ao Erário, ou para justificar a descontinuidade da obra e o não atingimento dos objetivos pactuados;
b) não foi apresentada prova de que a Prefeitura de Barra do Corda realizava a extração de areia, tampouco consta que dispusesse de maquinário próprio ou alugado para realizar o serviço à época.
A Sec-CE propôs rejeitar as alegações de defesa da contratada e apresentou proposta de irregularidade das contas com condenação em débito solidário e aplicação de multa.
O Ministério Público, por sua vez, assevera que não conta desta TCE o Relatório de Demandas Externas 00190.Processo 015270/2010-13, elaborado pela CGU, no qual haveria o detalhamento e as razões para a ocorrência do suposto sobrepreço. Há, nos autos, tão somente a seguinte transcrição do item 2.6.1.3 do relatório, nos seguintes termos (peça 1, p. 138) :
"Indícios de sobrepreço com prejuízo potencial da ordem de R$ 16.686,46 (16,25% dos valores analisados) , caso a totalidade das medições sejam liquidadas e pagas".
Alega que "pela descrição da irregularidade, está claro que o dano alcançaria R$ 16.686,46 se todos os quantitativos dos serviços previstos para a execução do objeto do CR nº 258.247-10/2008 fossem pagos com base nos preços unitários contratuais, o que não ocorreu, visto que os valores desbloqueados em favor da empresa contratada se limitaram a 34,18% do total pactuado".
Aduz, ainda, "na ausência de documentos referentes ao trabalho de fiscalização realizado pela CGU, não é possível avaliar se a irregularidade está fundamentada em evidências adequadas. Tampouco foi disponibilizado o detalhamento do cálculo que resultou na diferença de R$ 16.686,46, com a indicação dos itens da planilha orçamentária afetados pelas alterações de distância de transporte e pelo fornecimento de areia pela Prefeitura, e respectivas composições de preços unitários ajustadas".
Relata que, em março de 2014, na ausência de elementos técnicos que fundamentassem o sobrepreço, o então prefeito de Barra do Corda, Wellryk Oliveira Costa da Silva, solicitou cópias dos documentos à CGU, a fim de obter subsídios para uma tomada de decisão (peça 1, p. 240) :
"A penalidade supra decorre de suposta constatação de serviços não realizados, pagamentos que resultaram em indícios de sobrepreço com prejuízo ao Erário Público e outras irregularidades constatadas pela fiscalização 'in loco' desta CGU no município de Barra do Corda-MA, na gestão anterior.
Como é sabido, o gestor pretérito não conservou nos arquivos da Prefeitura nenhum documento que trate da fiscalização acima citada e com o fito de exercer o direito à ampla defesa e ao contraditório, solicitamos de Vossa Senhoria cópia autenticada do relatório de informações técnicas (RIT) que apontou as irregularidades citadas, bem como a Defesa do Município, caso tenham apresentado, para que o Município tenha a oportunidade de apresentar justificativas e/ou ação judicial competente."
Sustenta que a responsabilidade pelo atingimento da finalidade pactuada em convênios e contratos de repasse é do gestor signatário do ajuste e dos seus sucessores, e não do particular contratado. Este responde apenas pelos valores que houver recebido indevidamente, em caso de superfaturamento.
O Parquet salienta, ainda, que constam dos autos registros da área técnica da Caixa, de 30/1/2014 (peça 1, p. 170) , reconhecendo a funcionalidade das etapas já executadas, razão pela qual considera injustificada a impugnação do valor total aplicado na obra.
Conclui, assim, que a presente tomada de contas especial foi instaurada sem que estivessem presentes elementos fáticos e jurídicos suficientes para comprovar a ocorrência do dano e identificar as pessoas físicas ou jurídicas que lhe deram causa, razão pela qual propõe o arquivamento, sem exame do mérito, por ausência de pressupostos de constituição e desenvolvimento válido e regular do processo (art. 201, § 3º, c/c o art. 212 do RI/TCU) ".
Feito este breve resumo, passo a decidir.
Assiste razão ao Ministério Público, cujo parecer incorporo às razões de decidir.
Não é possível atribuir aos prefeitos e à empresa contratada a responsabilidade pela não concretização das obras, uma vez que a paralisação do empreendimento decorreu de equívoco da Caixa, que cobrou a devolução de prejuízo que não se materializara, haja vista estar bem claro, no único trecho disponível do relatório da CGU, que o possível dano alcançaria o montante de R$ 16.686,46, caso a totalidade das medições sejam liquidadas e pagas, o que não havia ocorrido, pois até então havia sido empregado apenas 34,18% do total previsto.
A ausência do Relatório de Demandas Externas da CGU impede a corroboração dos indícios de irregularidades apontados e não permite a correta quantificação do débito, não sendo possível mensurar, a partir do percentual executado, se teria havido algum superfaturamento. 
Os débitos imputados e as responsabilidades atribuídas não estão devidamente caracterizados e evidenciados no processo, o que acarreta evidente prejuízo ao contraditório e à ampla defesa, impossibilitando não só a apuração do dano como também a defesa por parte dos responsáveis, que não podem se defender de acusação genérica de dano.
Em se verificando a ausência de pressupostos de desenvolvimento válido e regular do processo, impõe-se o arquivamento do feito.
Ante o exposto, voto por que o Tribunal adote o Acórdão que ora submeto à apreciação deste Colegiado.
TCU, Sala das Sessões Ministro Luciano Brandão Alves de Souza, em 5 de maio de 2020.
WALTON ALENCAR RODRIGUES 
Relator